【裁判字號】    98,訴,232
【裁判日期】    980422
【裁判案由】    第三人異議之訴
【裁判全文】
臺灣臺南地方法院民事判決               98年度訴字第232號
原      告  甲○○○
訴訟代理人  林維信律師
被      告  京城商業銀行股份有限公司
法定代理人  丙○○
訴訟代理人  乙○○
上列當事人間請求第三人異議之訴事件，經本院於民國98年4月
8日言詞辯論終結，判決如下：
    主      文
原告之訴駁回。
訴訟費用由原告負擔。
    事實及理由
一、原告起訴主張：
（一）被告係本院98年度執字第5757號強制執行事件之執行債權
      人，其向本院民事執行處聲請執行而扣得執行債務人張先
      得於訴外人臺南縣新化鎮農會（下稱新化鎮農會）之存單
      編號0000000號、存款人張先得、面額新台幣（下同）100
      萬元、存單帳號000-000-0000000-0之定期儲蓄存款（下
      稱系爭定期存款），及其他帳戶內之存款債權。
（二）按第三人就執行標的物有足以排除強制執行之權利者，得
      於強制執行程序終結前，向執行法院對債權人提起異議之
      訴，強制執行法第15條定有明文。經查：
（１）原告為新化鎮農會之存款戶（帳號：000-000-0000000-0
      ），原持有100萬元之定期存單（存單帳號：000-000-000
      00000），97年12月29日到期自動轉存至000-000-0000000
      -0帳戶。
（２）原告因不識字，故將上開定存單、存摺、印章交予張先得
      至新化鎮農會代為辦理到期換單手續，實屬授予張先得代
      理權，由張先得代理原告處理換單事宜。孰料，張先得竟
      以帳戶對帳戶之轉帳方式，將上開定存單存入張先得個人
      存款帳戶（帳號000-000-0000000-0），並辦理系爭定期
      存款。
（３）上開所謂「帳戶對帳戶之轉帳」，形式上雖係直接由原告
      帳戶轉存入張先得帳戶，惟此僅屬銀行會計科目之登載，
      其實質上法律關係，仍屬先由原告帳戶為領款，再將此款
      項存入另一帳戶。從而，張先得代理原告並持有原告存摺
      、領款條及印章，向新化鎮農會領取原告帳戶之100萬元
      ，其代理行為係對原告本人發生效力，故新化鎮農會清償
      之對象仍屬原告，張先得所受領之100萬元係為原告而受
      領，該100萬元仍屬原告所有，應無疑問。張先得嗣後將
      所有權屬原告之上開100萬元存入自己名下帳戶，與新化
      鎮農會雖有消費寄託之意思表示合致，然其交付該100萬
      元係無權處分，自未移轉該100萬元之所有權予新化鎮農
      會，張先得與新化鎮農會間之消費寄託契約尚未成立，縱
      張先得嗣後將該100萬元轉換成系爭定存單，張先得與新
      化鎮農會間之消費寄託契約仍未成立。系爭定存單所表彰
      存於新化鎮農會之100萬元，其法律關係應存在於原告與
      新化鎮農會之間，原告得本於所有權向新化鎮農會請求返
      還，張先得自不存有本於消費寄託契約而得對新化鎮農會
      請求返還系爭100萬元之債權，是張先得名義之系爭100萬
      元定存單，非屬被告得依強制執行請求新化鎮農會交付「
      張先得請求新化鎮農會返還消費寄託物」之債權範圍，至
      為明確。原告自得據以排除被告對「張先得請求新化鎮農
      會返還消費寄託物之債權」所為之強制執行，至臻顯然。
（４）張先得將所有權屬於原告之上開100萬元，以帳戶轉帳戶
      並轉存為系爭定存單之行為，核屬涉嫌刑法第335條第l項
      之侵占罪，應屬背於公序良俗之行為，其與新化鎮農會間
      就系爭定存單之消費寄託契約，依民法第73條之規定，應
      屬無效。真正權利人即原告自得本於所有權之地位，向新
      化鎮農會請求返還所有物即該100萬元。
（三）是系爭定期存單之真正權利人應為原告，原告應有足以排
      除鈞院民事執行處98年2月2日南院龍98執廉字第5757號扣
      押命令之權利，又本件執行事件尚未終結，原告自得依強
      制執行法第15條規定提起本件第三人異議之訴。
（四）並聲明：
（１）確認系爭定期存款存單所表彰之存款權利係原告所有。
（２）本院98年度執字第5757號強制執行事件就系爭定期存款存
      單所表彰之存款權利之執行程序應予撤銷。
二、被告方面：
（一）強制執行法第15條第三人就執行標的物有足以排除強制執
      行之權利者，得於強制執行程序終結前，向執行法院對債
      權人提起異議之訴，所謂就執行標的物有足以排除強制執
      行之權利者，係指對於執行標的物有所有權、典權、留置
      權、質權存在情形之一者而言。原告主張其以訴外人張先
      得名義在新化鎮農會辦理系爭定期存款存單，性質屬消費
      寄託，依民法第602條第1項、第2項之規定，訴外人張先
      得於系爭定期存款存單期限屆滿時，僅得向新化鎮農會請
      求返還寄託物而已，換言之，訴外人張先得對新化鎮農會
      僅有寄託物返還請求權，對寄託之金錢無所有權。縱原告
      主張該請求權實屬原告所有，亦非所有權，尚不足以排除
      強制執行。
（二）參以原告起訴狀內所臚列之事實、理由及證據所揭，原告
      與張先得間資金之往來，既為張先得所收受，顯見張先得
      從無反對之表示，後其以自己之名義存放於金融機構，足
      以認定系爭定期存款即為張先得所有，且張先得與金融機
      構成立消費寄託關係，存入款項所有權移轉為金融機構所
      有，張先得對金融機構僅取得返還寄託物債權，又基於債
      之相對性，僅張先得得以對金融機構主張返還寄託物債權
      。至原告與張先得間交付金錢之原因在所不問，亦非第三
      人所能查知。被告依所持有之執行名義執行張先得所有之
      資產，並無不法。而其等間資金之交付，是否另因原告規
      避其他人債務追索所需之規劃？是否是因前曾積欠而為之
      債務返還？是否是贈與規劃？或其他原因皆在所不論，亦
      非第三人所能查知，現既已執行張先得名下之存款，被告
      即可依法執行之云云，資為抗辯。並聲明：原告之訴駁回
      。
三、兩造不爭執之事實：
（一）被告係本院98年度執字第5757號強制執行事件之執行債權
      人，其向本院民事執行處聲請強制執行而扣得執行債務人
      張先得存於訴外人新化鎮農會之系爭定期存款。
（二）原告為新化鎮農會之存款戶（帳號：000-000-0000000-0
      ），原持有100萬元之定期存單（存單帳號：000-000-000
      00000），97年12月29日到期自動轉存至000-000-0000000
      -0帳戶。
（三）97年12月29日原告或張先得將原告所有上開存款轉至張先
      得之存款帳戶（帳號000-000-0000000-0)，並辦理系爭定
      期存款。
四、得心證之理由：
    本案爭執之關鍵在於：原告以其係系爭定期存款之真正權利
    人，訴請撤銷對系爭定期存款之執行程序，是否有理？經查
    ，
（一）按第三人就執行標的物有足以排除強制執行之權利者，得
      於強制執行程序終結前，向執行法院對債權人提起異議之
      訴。如債務人亦否認其權利時，並得以債務人為被告，強
      制執行法第15條定有明文。所謂就執行標的物有足以排除
      強制執行之權利者，係指對於執行標的物有所有權、典權
      、留置權、質權存在情形之一者而言（最高法院44年台上
      字第721號判例參照）。
（二）金融機關與存款戶係消費寄託關係，僅須存款戶將金錢之
      所有權移轉於金融機關，並約定金融機關返還相同之金額
      ，即告成立。至存款戶交付金錢之來源如何？是否本人親
      自存入或自本人其他帳戶轉帳存入？尚非金融機關所須或
      所得過問，否則不啻加重金融機關之審核責任，自將有害
      於交易之便利性（最高法院93年度台上字第1735號判決參
      照）。查訴外人張先得經原告之授權自新化鎮農會領取上
      開100萬元存款後，將該100萬元轉至張先得之存款帳戶（
      帳號000-000-0000000-0)，並辦理系爭定期存款，揆諸上
      開說明，不論原告有無授權張先得將該100萬元轉至張先
      得之存款帳戶（帳號000-000-0000000-0)，並辦理系爭定
      期存款，在張先得將該100萬元之所有權移轉於新化鎮農
      會，並約定新化鎮農會返還相同之金額時，張先得與新化
      鎮農會就該100萬元存款之消費寄託關係，即告成立。原
      告主張張先得係未經原告授權將該100萬元轉至張先得之
      存款帳戶乙節，縱令屬實，原告亦僅得依侵權行為或債務
      不履行之法律關係，請求張先得賠償其損害而已，不影響
      張先得與新化鎮農會就該100萬元存款成立消費寄託關係
      。
（三）按存款戶於金融機構開設乙種存款帳戶，二者間即成立消
      費寄託關係，依民法第602條第1項、第603條之規定，其
      金錢於交付該金融機構時，所有權即已移轉為該金融機構
      所有，存款戶僅得請求返還同數額之金錢而已。張先得將
      上開100萬元存入新化鎮農會，並約定新化鎮農會返還相
      同之金額時，張先得與新化鎮農會就該100萬元存款即成
      立消費寄託關係，且該100萬元存款於交付新化鎮農會時
      ，其所有權即已移轉為新化鎮農會所有，張先得僅得請求
      新化鎮農會返還同數額之金錢而已。原告主張：上開100
      萬元存款之所有權係原告所有；張先得將上開100萬元，
      以帳戶轉帳戶並轉存為系爭定存單之行為，核屬涉嫌刑法
      第335條第l項之侵占罪，應屬背於公序良俗之行為，依民
      法第73條規定應屬無效云云，不足採信。
五、綜上所述，張先得以自己之名義將上開100萬元存入其於新
    化鎮農會之存款帳戶（帳號000-000-0000000-0)，並辦理系
    爭定期存款時，張先得與新化鎮農會就該100萬元存款即成
    立消費寄託關係，且該100萬元存款於交付新化鎮農會時，
    其所有權即已移轉為新化鎮農會所有，僅張先得於系爭定期
    存款期限屆滿時，得向新化鎮農會請求返還同數額之金錢而
    已，無論張先得或原告就系爭定期存款均無所有權。就系爭
    定期存款，原告既無前揭強制執行法第15條所定足以排除強
    制執行之權利，則其提起第三人異議之訴，請求確認系爭定
    期存款存單所表彰之存款權利係原告所有；本院98年度執字
    第5757號強制執行事件就系爭定期存款存單所表彰之存款權
    利之執行程序應予撤銷，自屬無據，應予駁回。
六、兩造其餘之主張及提出之攻擊防禦方法，均不影響本院所為
    之前開判斷，自無再予一一審論之必要，附此敘明。
七、訴訟費用負擔之依據：民事訴訟法第78條。
中    華    民    國    98    年    4     月    22    日
                  民事第一庭    法  官  蘇正賢
以上正本係照原本作成
如對本判決上訴，須於判決送達後20日內向本院提出上訴狀
中    華    民    國    98    年    4     月    22    日
                                書記官  陳美萍


司法院資訊處製作；財團法人民間司法改革基金會備份。
